【裁判字號】    97,訴,1
【裁判日期】    970331
【裁判案由】    損害賠償
【裁判全文】
臺灣高雄地方法院民事判決                 97年度訴字第1號
原      告  第一產物保險股份有限公司
訴訟代理人  乙○○
被      告  甲○○
上列當事人間損害賠償事件，本院於民國97年3 月20日言詞辯論
終結，判決如下：
    主          文
被告應給付原告新臺幣壹佰零捌萬零捌佰陸拾玖元及自民國九十
六年十月四日起至清償日止，按週年利率百分之五計算之利息。
訴訟費用由被告負擔。
本判決於原告以新臺幣參拾陸萬元供擔保後，得假執行。
    事 實 及 理 由
壹、程序方面：
一、按訴訟繫屬中為訴訟標的之法律關係，雖移轉於第三人，於
    訴訟無影響，但第三人如經兩造同意，得聲請代當事人承當
    訴訟；前項但書情形，他造不同意者，移轉之當事人或第三
    人得聲請法院以裁定許第三人承當訴訟，民事訴訟法第254
    條第1 項、第2 項定有明文。經查，訴外人泰安產物保險股
    份有限公司（下稱泰安保險公司）於民國96年11月27日將其
    對被告之債權及衍生之一切權利、義務讓與原告第一產物保
    險股份有限公司（下稱第一保險公司），並以書狀通知被告
    ，有保險單、債權讓與證明書附卷可稽（見本院卷第57~62
    頁），惟被告均未表示同意與否，經本院於97年1 月24日裁
    定由原告第一保險公司承當訴訟，而使訴外人泰安保險公司
    脫離訴訟，自應認本件原告為第一保險公司，合先敘明。
二、按訴狀送達後，原告不得將原訴變更或追加，但擴張或減縮
    應受判決事項之聲明者，不在此限，民事訴訟法第255 條第
    1 項第3 款定有明文。本件原告訴請判令：被告應給付原告
    新臺幣（下同）1,255,633 元及自起訴狀繕本送達翌日起至
    清償日止，按週年利率5%計算之利息。嗣於訴狀繕本送達後
    ，於本院97年3 月4 日言詞辯論期日變更聲明為：被告應給
    付原告1,080,869 元及自起訴狀繕本送達被告翌日起至清償
    日止，按週年利率5%計算之利息（見本院卷第74頁）。依前
    揭規定，核屬減縮應受判決事項之聲明，自應准許。
三、被告經合法通知，無正當理由未於言詞辯論期日到場，核無
    民事訴訟法第386 條所列各款情形，爰依原告之聲請，由其
    一造辯論而為判決。
貳、實體方面：
一、原告主張：被告為訴外人泰安保險公司高雄分公司之營業員
    ，負責招攬保險及代為收取保戶保險費等業務，而泰安保險
    公司向原告投保之員工誠實保險，保險期間自94年9 月1 日
    起至95年9 月1 日止。詎被告自94年8 月起至95年4 月間，
    連續將附表所示客戶所繳交之保險費扣除佣金後予以侵占，
    金額合計1,255,633 元。被告刑事責任部分，業經法院依業
    務侵占罪判處有期徒刑1 年3 月確定。被告侵占泰安保險公
    司之保險費行為，對其負擔侵權行為之損害賠償責任，原告
    依保險契約之約定賠付泰安保險公司部分損害1,080,869 元
    後，並受讓其對被告之債權，而被告迄無賠償之意，為此依
    侵權行為與保險代位或債權讓與之規定，求為判決如主文第
    1 項所示，並陳明願供擔保請准宣告假執行等語。
二、被告未於最後言詞辯論期日到庭，據其前於準備程序期日之
    聲明及陳述略以：伊對侵占之事實並不爭執，但金額部分應
    以伊離職時所簽立切結書上之金額為準等語置辯，並聲明：
    駁回原告之訴。
三、原告主張被告為訴外人泰安保險公司高雄分公司之營業員，
    負責招攬保險及代為收取保戶保險費等業務，自94年8 月起
    至95年4 月間止，連續將客戶所繳交之保險費予以侵占，其
    刑事責任部分，業經臺灣高等法院高雄分院（下稱高雄高分
    院）96年度上易字第508 號判決依業務侵占罪判處有期徒刑
    1 年3 月確定，業據其提出上開刑事判決、員工服務保證書
    在卷可稽（見本院卷第6~29頁），並為被告所不爭執，原告
    此部份主張，堪信為真實。至原告主張被告侵占金額為1,25
    5,633 元，為被告所否認，並辯稱其侵占之金額應以切結書
    上之金額為準云云。經查，被告於95年4 月26日書立之結書
    雖記載侵占金額為1,010, 997元，有該切結書影本在卷可參
    〈見臺灣高雄地方法院檢察署（下稱高雄地檢署）95年度他
    字第7447卷第4 頁〉，然該切結書係被告自己書立，其上並
    無泰安保險公司之簽名，僅係被告之自白，本院自難據此認
    定被告侵占之款項僅為1,010, 997元。再者，泰安保險公司
    於95年9 月13日向高雄地檢署對被告提出業務侵占刑事告訴
    時，已於訴狀載明被告自94年8 月起至95年4 月間，連續將
    該公司如附表所示客戶繳交之保險費扣除佣金後予以侵占，
    經該公司清查結果，被告侵占款項合計為1,255, 633元，而
    非1,010, 997元等情，並檢附同年8 月15日所列印由被告負
    責收取而尚未繳回之客戶收費通知單14紙在卷可憑（上開偵
    查卷第5~14頁），且被告於偵查、本院刑事庭及高雄高分院
    審理中就侵占泰安保險公司之保險費合計1,255, 633元之事
    實，迭次承認在卷，有偵訊筆錄及審理筆錄在卷可稽（見前
    開偵查卷第21頁、本院刑事卷第25頁、高分院卷第47 頁）
    。本院審酌被告書立切結書時，其侵占行為甫被發現未久，
    斯時泰安保險公司尚未清查，自難以被告自白之切結書上之
    金額為其侵占金額，而原告主張被告侵占泰安保險公司之保
    險費金額合計為1,255,633 元，有收費通知單可憑，並為被
    告於刑事案偵查及審理中迭次承認在卷，是原告主張與事實
    相符，應堪採信。
四、次按因故意或過失，不法侵害他人之權利者，負損害賠償責
    任，民法第184 條第1 項前段定有明文。又按債權人得將債
    權讓與於第三人，民法第294 條第1 項前段亦定有明文。本
    件原告為泰安保險公司員工誠實保險之保險人，被告為泰安
    保險公司之員工，於保險期間侵占該公司之保險費合計1,25
    5,633 元，原告並已賠付泰安保險公司1,080,869 元，且已
    受讓上開債權乙節，有有保險單、債權讓與證明書（見本院
    卷第57~62 頁），依前開規定，原告自得依侵權行為及債權
    讓與之規定請求被告賠付之。
五、末按給付有確定期限者，債務人自期限屆滿時起，負遲延責
    任。給付無確定期限者，債務人於債權人得請求給付時，經
    其催告而未為給付，自受催告時起，負遲延責任。其經債權
    人起訴而送達訴狀，或依督促程式送達支付命令，或為其他
    相類之行為者，與催告有同一之效力；民法第229 條第1 、
    2 項分別定有明文。又遲延之債務，以支付金錢為標的者，
    債權人得請求依法定利率計算之遲延利息。但約定利率較高
    者，仍從其約定利率；而應付利息之債務，其利率未經約定
    ，亦無法律可據者，週年利率為5%；亦為同法第233 條第1
    項及第203 條所明定。查本件原告請求被告給付損害賠償，
    並未定有給付期限，應於被告受催告履行而為履行，始發生
    遲延責任。原告以起訴狀繕本送達被告作為催告之意思表示
    ，本件起訴狀繕本乃於96年10月3 日送達被告，有送達回執
    附卷可稽（見本院卷第37頁）。從而，原告本於債權讓與之
    上開侵權行為之法律關係，請求判令被告應給付1,080,869
    元，及自起訴狀繕本送達翌日即96年10月4 日起至清償日止
    ，按週年利率5%計算之利息，為有理由，應予准許。又原告
    雖係請求本院依保險代位或債權讓與之上開侵權行為之法律
    關係為判決，惟究其本意應係請求本院為擇一判決，而本院
    既依債權讓與之上開侵權行為法律關係為原告勝訴之判決，
    其主張依保險代位之侵權行為法律關係為請求，即無庸再予
    審酌，附此說明。
六、原告陳明願以現金或同額之可轉讓銀行定期存單供擔保，聲
    請宣告假執行，核無不合，爰酌定相當擔保金額准許之。
七、據上論結，本件原告之訴為有理由，依民事訴訟法第385 條
    第1 項前段、第390 條第2 項、第78條，判決如主文。
中    華    民    國    97    年    3     月    31    日
                  民事民三庭  法  官  廖純卿
正本係照原本作成。
如不服本判決，應於送達後20日內，向本院提出上訴狀並表明上
訴理由，如於本判決宣示後送達前提起上訴者，應於判決送達後
10日內補提上訴理由書（須附繕本）。
中    華    民    國    97    年    3     月    31    日
                              書記官  洪嘉慧


司法院資訊處製作；財團法人民間司法改革基金會備份。
